【裁判字號】    99,訴,1818
【裁判日期】    991125
【裁判案由】    侵權行為損害賠償
【裁判全文】
臺灣板橋地方法院民事判決              99年度訴字第1818號
原      告  鄧昌榮
訴訟代理人  黃景安律師
被      告  賴永興
上列當事人間請求侵權行為損害賠償事件，經本院刑事庭裁定移
送前來（98年度簡附民字第455號），本院於99年11月11日言詞
辯論終結，判決如下：
    主  文
被告應給付原告新台幣貳佰萬元及自民國九十九年一月五日起至
清償日止，按週年利率百分之五計算之利息。
原告其餘之訴駁回。
訴訟費用由被告負擔二分之一，餘由原告負擔。
本判決第一項於原告以新台幣柒拾萬元供擔保後，得假執行。
原告其餘假執行之聲請駁回。
    事  實 及 理  由
甲、程序方面：
    本件被告未於言詞辯論期日到場，核無民事訴訟法第386條
    所列各款情形，應依原告之聲請，由其一造辯論而為判決。
乙、實體方面：
一、原告起訴主張：被告賴永興因前向原告借貸現金而無法償還
    ，於民國93年9月間獲悉原告持有復華金、彰銀、新興、陽
    明、南科、茂德、華映、世界等時值新臺幣（下同）
    3,092,500元之多檔股票，且原告又在中國大陸經商，無法
    掌握股票市場行情，即向原告表示渠對股巿相當了解，可代
    為操盤投資，每月至少獲利30萬元以上，致原告誤信為真，
    而委託被告代為操作投資上開股票，並交付渠在玉山證券股
    份有限公司（下稱玉山證券公司）開設之股票帳戶集保存摺
    予被告，且為免原告因未能即時補足融資股款或融券股票而
    遭斷頭，乃約明嚴禁被告以融資融券之方式操作，而應以現
    股買賣之方式為之。詎被告自93年10月1日起至93年10月28
    日止，將原告原持有之上開股票以現股之方式售出後，卻未
    將所得股款以現股交易方式繼續操作投資股票，反而違背前
    揭約定，加以侵占挪用，致使原告受有3,092,500元損害。
    而被告未依所託以現股買賣，反自93年10月27日起即以融資
    、融券為原告操盤買賣股票，至94年1月7日止當日沖銷虧損
    達87,843元未向玉山證券公司清償，嚴重侵害原告之信用，
    致原告無法在各證券公司開戶進場買賣股票外，復使原告欲
    向金融機關貸款，亦因該虧損未清償，致使原告信用不佳而
    無法貸款，致原告精神上遭受鉅大打擊，為此爰依民法第
    195條第1項規定請求賠償慰撫金100萬元。因而聲明求為判
    決被告應給付原告4,092,500元及刑事附帶民事起訴狀繕本
    送達被告之翌日起，至清償日止按週年利率百分五計算之利
    息，並願供擔保請准宣告假執行。
二、被告未於言詞辯論到場作何聲明或陳述，惟據其前所提出之
    答辯狀略以：被告前並未積欠原告200萬元債務，被告於股
    票投資失利損失300萬元，已陸續清償143萬元，而僅積欠原
    告153萬元債務等語。
三、有關侵害信用受有100萬元慰撫金損害部分：
  (一)按刑事法院得依刑事訴訟法第504條第1項規定，將附帶民事
    訴訟以裁定移送於該法院民事庭者，以刑事部分宣告被告有
    罪之判決者為限，至刑事訴訟諭知無罪之判決，刑事法院本
    應依同法第503條第1項前段規定以判決駁回原告之訴，如誤
    以裁定移送於民事庭，其訴之不合法，不因移送民事庭而受
    影響，受移送之民事庭應認原告之訴為不合法以裁定駁回，
    最高法院66年台上字第1094號判例意旨可資參照。
  (二)查本件刑事附帶民事訴訟移送裁定，乃係基於本院刑事庭98
    年度簡字第9096號刑事簡易判決，其所認定有罪之犯罪事實
    ，乃係限於「被告於93年9月受託代為操作投資上開市值
    3,092, 500元之多檔股票，竟自93年10月1日起至93年10月
    28日止，先後出售上開各檔股票而擅自將售出所得股款挪用
    出借予不詳姓名年籍之綽號「張胖」之男子，致生損害於原
    告」，並未包括原告主張之「被告未依所託以現股買賣，反
    自93年10月27日起即以融資、融券為原告操盤買賣股票，至
    94年1月7日止當日沖銷虧損達87,843元未向玉山證券公司清
    償，嚴重侵害原告之信用」之事實。而查原告主張之上開被
    告擅自以融資、融券為原告操盤買賣股票造成虧損而侵害原
    告之信用之事實，前即經檢察官以：原告早於92年間即已開
    設融資融券之信用帳戶，嗣出具授權書授權被告代為買賣股
    票及辦理交割等事務時，又未明白記載任何限制被告不得以
    融資融券方式買賣股票之條款，顯係概括授權被告得以臺灣
    證券交易所准許買賣股票之一切方式代為操作投資股票，是
    原告指訴其曾與被告訂定嚴禁以融資融券方式操作投資股票
    一節，尚難逕為採信，是被告受原告委託代為操作投資股票
    ，縱以融資融券方式為之，亦難認為違背任務之行為。本件
    原告委託被告代為操作投資股票失利，至多僅屬民事糾紛之
    範疇，尚難認被告有何詐欺取財、背信之行為等情，因而以
    台灣板橋地方法院檢察署98年度偵續字第256號予以不起訴
    處分在案，並經本院依職權調取該案偵查卷及不起訴處分書
    1紙在案可憑。則本件原告主張之上開被告擅自以融資、融
    券為原告操盤買賣股票造成虧損而侵害原告之信用，受有
    100萬元慰撫金損害之事實部分，既非刑事判決宣告被告有
    罪之判決犯罪事實之一部，且早經檢察官予以不起訴處分在
    案，依法此部分原告即非因犯罪而受損害之人，而不得依刑
    事訴訟第487條提起刑事附帶民事訴訟，此部分起訴尚非合
    法，本院刑事庭雖就此部分誤以裁定移送於民事庭，亦不因
    移送民事庭而受影響，本院自應認原告就此侵害信用受有
    100萬元慰撫金損害部分之訴為不合法，而應予駁回之。
四、有關係侵占挪用3,092,500元出售股款部分：
  (一)查原告主張被告於上揭時地將其於玉山證券公司帳戶內持有
    復華金、彰銀、新興、陽明、南科、茂德、華映、世界等時
    值3,092,500元之多檔股票出售之事實，已據原告提出玉山
    證券公司有價證券買賣對帳單等件可憑，並為被告於上開刑
    事刑案件偵查時所自承在案（見外放台灣板橋地方法院檢察
    署98年度偵緝字第296號偵查卷影本第14頁），足認真實。
    而依原告提出之被告致其傳真函所載「我應該跟你坦白整個
    原委，你的三百萬我除了部分股票股票虧損，其他挪用去作
    金融操作，結果失敗被乾洗了，被騙了」，而被告於上開刑
    事案件偵查中復自承：「【問：上開文件（按即被告傳真函
    ）內容提到那300萬元，除了股票虧損，其他挪作金融操作
    是指何意？】那就是我朋友說要那錢去作資金證明，結果被
    那個朋友騙，那個朋友說那些錢是投資在之前新聞所報導去
    綁職棒球員的人，我被那個朋友騙200萬元元，我不曉得我
    那個朋友真實姓名為何，我都叫他張胖」，足認被告確有挪
    用代為操盤之上開300萬元股票出售款項中之200萬元予綽號
    張胖之不詳男子甚明。被告嗣後於刑事案件偵查中雖否認上
    開200萬元非出自原告委託代為操盤之出售股票款項中，惟
    並未提出證據證明有何其他資金來源，要屬事後卸責之詞，
    自不足採。而原告於93年委託被告代為操作股票，惟原告早
    於92年間即已開設融資融券之信用帳戶，嗣並出具授權書授
    權被告代為買賣股票及辦理交割等事務時，又未明白記載任
    何限制被告不得以融資融券方式買賣股票之條款，有授權書
    一紙在案可憑（見外放台灣板橋地方法院檢察署97年度他字
    第554號偵查卷影本第5頁），復經原告往來之玉山證券公司
    營業員徐慧甄證稱「當時是告訴人（按即原告）與被告一起
    來開戶，之後告訴人於93年11月30日授權被告代為操作股票
    （庭呈開戶資料、授權書影本）」等情（見外放台灣板橋地
    方法院檢察署98年度偵緝字第296號偵查卷影本第40頁），
    是原告既已開設融資融券之信用帳戶，顯係從事股票投資交
    易有多年經驗之人，苟兩造如有約定限制不得以融資融券方
    式操作，自應於授權書載明，或以停止原告信用帳戶之融資
    融券交易方式為之，豈有任由被告從事融資融券買賣股票之
    理？足認原告顯係概括授權被告得以臺灣證券交易所准許買
    賣股票之一切方式代為操作投資股票，是原告指訴其曾與被
    告訂定嚴禁以融資融券方式操作投資股票一節，尚難以憑信
    ，其主張自不足採。而被告既獲原告授權以融資融券方式代
    為操作股票，其後因而發生交易虧損，自難認有何侵占之侵
    權行為可言，原告徒以被告將上開時值3,092,500元之多檔
    股票全數出售款項，嗣後未全部以現金、現股交易，卻從事
    部分擔保金槓桿交易方式之融資融券股票買賣，即係將其出
    售股票款項所得3,092,500元全數侵占云云，自不足採。則
    被告除上開所侵占挪用之200萬元外，其餘1,092,500元被告
    辯稱係從事融資融券買賣發生虧損所致，自非無據，原告又
    未能提出被告有何侵占挪用其餘1,092,500元之積極證據，
    自難徒以發生操作交易虧損，即謂被告係屬侵占，其主張自
    不足採。
  (二)被告雖具狀辯稱就上開300萬元出售股票款項，伊已陸續清
    償原告143萬元，僅尚積欠153萬元債務云云，並據提出匯款
    申請書等件為證，原告則辯稱上開清償款項乃係用以清償被
    告另筆400萬元債務，尚與本件侵占款無關，並據提出被告
    所簽發之400萬元本票一紙為證。經查被告對其前曾簽發300
    萬元本票予原告，嗣又再簽發上開400萬元本票予原告之事
    實，已據被告於刑事案件偵查中具狀所不爭（見外放台灣板
    橋地方法院檢察署98年度偵續字第256號偵查卷影本第23頁
    背面），被告雖亦同時於狀內辯稱係原告就本件300萬元出
    售股票款項債務，遭其脅迫重複簽發該本票2紙云云，惟並
    未提出任何證據以實其說，已難認屬實。且被告於上開刑事
    案件偵查中亦自承「我與告訴人（按即原告）說好，不論盈
    虧我每月都要給他30萬元，但是我操作股票虧損了，所以我
    沒有辦法給他30萬元，他說不管如何我都要賠償他，我陸續
    有還他大約200多萬元，之後我沒有能力再還他錢。後來我
    遇到告訴人，他要我另外再開立400萬元的本票給他，當時
    他們共有4個人在場，我就開立400萬元本票給他，我又每個
    月還他10萬元，還了幾個月之後，因為我沒有能力就沒有繼
    續還他錢」（見外放台灣板橋地方法院檢察署98年度偵緝字
    第296號偵查卷影本第14頁背面），足證被告除侵占上開200
    萬元債務外，復承諾代為操盤，不論盈虧每月均應給付原告
    30萬元，並再簽發400萬元本票予原告等情，則原告主張被
    告尚另有積欠其他400萬元債務之事實，自非無據，原告辯
    稱被告上開清償之143萬元，尚非用以清償本件侵占款項，
    即屬可採，被告所辯伊並未積欠原告其他債務云云，自不足
    據。
五、綜上所述，本件被告顯有侵占挪用原告委託代為操盤股票出
    售款項200萬元之事實，至原告主張被告另有侵占其餘出售
    款項1,092,500元部分，尚屬不能證明，被告辯稱係操作融
    資融券買賣發生虧損，尚非無據。另原告主張被告違反約定
    以融資融券操盤買賣發生虧損致侵害其信用受有100萬元慰
    撫金損害部分，則非原刑事判決所判決有罪之犯罪事實，自
    非得提起刑事附帶民事訴訟，其起訴自非合法，而無從補正
    。從而原告本於侵權行為之法律關係，求為判決被告應給付
    原告200萬元及自刑事附帶民事起訴狀繕本送達被告之翌日
    即99年1月5日起至清償日止按週年利率百分之5計算之法定
    遲延利息為有理由，應予准許。逾此部分之請求尚屬無據，
    應予駁回。另其餘100萬元慰撫金損害部分則起訴不合法，
    亦應併予駁回。
六、本件判決事證基礎已臻明確，兩造其餘攻擊防禦方法併所援
    用之證據，經斟酌後已與判決結果不生影響，爰無再一一論
    述之必要，併予敘明。
七、原告陳明願供擔保，請求准予宣告假執行，於原告勝訴部分
    核無不合，茲酌定相當擔保金額，予以准許之。
八、結論：本件原告之訴為一部有理由，一部起訴不合法、無理
    由，並依民事訴訟法第385條第1項前段、第249條第1項第6
    款、第79條、第390條第2項，判決如主文。
中    華    民    國    99    年    11    月    25    日
                  民事第二庭    法  官  朱耀平
以上正本係照原本作成
如對本判決上訴，須於判決送達後20日內向本院提出上訴狀。如
委任律師提起上訴者，應一併繳納上訴審裁判費。
中    華    民    國    99    年    11    月    25    日
                                書記官  林珊慧

司法院資訊處製作；財團法人民間司法改革基金會備份。
